---
title: "Monitoramento SRAG - Santa Catarina"
author: "Bianca Bittencourt"
date: '2022-02-28'
output: html_document
---

```{r setup, include=FALSE}
knitr::opts_chunk$set(echo = TRUE, warning = FALSE, message = FALSE)
```

## Instalação dos pacotes

```{r pacotes}
pacman::p_load(
  tidyverse,         # data management
  stringr,           # work with strings/characters
  lubridate,         # work with dates
  rio,               # import / export
  here,              # relative file paths
  fs)                # directory interactions

library(dplyr)

```

## Exportando o Banco de dados

Os bancos de dados (BD) epidemiológicos de SRAG, da rede de vigilância da Influenza e outros vírus respiratórios, desde o início da sua implantação (2009) até os dias atuais (2022), com a incorporação da vigilância da covid-19. Atualmente, o sistema oficial para o registro dos casos e óbitos por SRAG é o Sistema de Informação da Vigilância Epidemiológica da Gripe (SIVEP-Gripe). Os dados são atualizados uma vez por semana e estão sujeitos a alterações decorrentes da investigação, encerramento das fichas ou mesmo correções de erros de digitação, pelas equipes de vigilância epidemiológica que desenvolvem o serviço nas três esferas de gestão.

1.  Para exportar o dataset:

<https://opendatasus.saude.gov.br/dataset>

1.  Para acessar o dicionário de dados:

<https://opendatasus.saude.gov.br/dataset/srag-2021-e-2022/resource/3135ac9c-2019-4989-a893-2ed50ebd8e68>

1.  Para acessar a ficha de notificação:

<https://opendatasus.saude.gov.br/dataset/srag-2021-e-2022/resource/9f0edb83-f8c2-4b53-99c1-099425ab634c>

## Importando o banco de dados para o Rstudio

Nesse relatório foi utilizado apenas o BD referente as SRAGs notificadas no ano de 2022.

```{r import}
caminho <- here::here("dados", "INFLUD22-21-02-2022.csv")
sivep <- readr::read_csv2(caminho)
```

## Limpeza e tratamento do banco de dados

Para verificar as variáveis presentes no BD utilizando a função \`names\` seguido do nome do DB.

```{r names}
names (sivep)

```

### Selecionando os dados referente ao Estado de Santa Catarina

Primeiro é necesário criar uma variável nova chamada de \`munres\`a partir da variável original \`CO_MUN_RES\` e simultaneamente reduzir o numero de algarismos para que a variável fique identica ao código do IBGE (6 digitos). Depois criamos uma segunda variável nomeada como \`ufres\` apenas com os dois primeiros algarismos de forma que seja possível filtrar para a UF de interesse

```{r}
sivep$munres <- substr(sivep$CO_MUN_RES,1,6)
sivep$ufres <- substr(sivep$munres,1,2)
```

### Filtrando apenas para Santa Catarina

O comando abaixo filtra apenas para as notificações em Santa Catarina (código 42).

```{r uf}
sivep <- sivep[sivep[, "ufres"]== 42,]
```

### Criar uma variável de contagem

```{r contagem}
sivep$count <- 1
```

### Transformando os campos de datas

As datas precisam ser transformadas para o formato de data porque no BD original elas estão salvas como variável de texto.

```{r datas}
sivep$dt_sint <- as.Date(sivep$DT_SIN_PRI,format="%d/%m/%Y")
sivep$dt_nasc <- as.Date(sivep$DT_NASC,format="%d/%m/%Y")
sivep$dt_obito <- as.Date(sivep$DT_EVOLUCA,format="%d/%m/%Y")
sivep$dt_interna <- as.Date(sivep$DT_INTERNA,format="%d/%m/%Y")
sivep$dt_notifica <- as.Date(sivep$DT_NOTIFIC,format="%d/%m/%Y")
sivep$dt_vacina1<- as.Date(sivep$DOSE_1_COV,format="%d/%m/%Y")
sivep$dt_vacina2<- as.Date(sivep$DOSE_2_COV,format="%d/%m/%Y")
```

### Criando grupos por estrato de idade

Criando uma variável nova chamada \*idade\*.

Transformar a variável `NU_IDADE_N`\` uma variável numérica com o \`as.numeric\`.

```{r idade}
sivep$NU_IDADE_N <- as.numeric(sivep$NU_IDADE_N)
sivep$idade <- ifelse(sivep$TP_IDADE == 3, sivep$NU_IDADE_N, 0)
```

O passo seguinte é transformar a \*idade\* em categorias. Vamos criar duas categorizações:

1\. A cada 10 anos:

```{r faixa etária 1}

sivep$fxetar=8
sivep[which(sivep$idade >=0 & sivep$idade<=9),]$fxetar=1
sivep[which(sivep$idade>=10 & sivep$idade<=19),]$fxetar=2
sivep[which(sivep$idade>=20 & sivep$idade<=29),]$fxetar=3
sivep[which(sivep$idade>=30 & sivep$idade<=39),]$fxetar=4
sivep[which(sivep$idade>=40 & sivep$idade<=49),]$fxetar=5
sivep[which(sivep$idade>=50 & sivep$idade<=59),]$fxetar=6
sivep[which(sivep$idade>=60 & sivep$idade<=69),]$fxetar=7
sivep[which(sivep$idade>=70 & sivep$idade<130),]$fxetar=8

sivep$fxetar=factor(sivep$fxetar,levels=c(1:8),labels=c("0-9","10-19","20-29","30-39","40-49","50-59","60-69","70+"))
```

2\. Conforme a estratificação de priorização vacinal:

```{r faixa etaria 2}

sivep$idade_cat=10
sivep[which(sivep$idade >=0 & sivep$idade<=4),]$idade_cat=1
sivep[which(sivep$idade>=5 & sivep$idade<=11),]$idade_cat=2
sivep[which(sivep$idade>=12 & sivep$idade<=17),]$idade_cat=3
sivep[which(sivep$idade>=18 & sivep$idade<=29),]$idade_cat=4
sivep[which(sivep$idade>=30 & sivep$idade<=39),]$idade_cat=5
sivep[which(sivep$idade>=40 & sivep$idade<=49),]$idade_cat=6
sivep[which(sivep$idade>=50 & sivep$idade<=59),]$idade_cat=7
sivep[which(sivep$idade>=60 & sivep$idade<=69),]$idade_cat=8
sivep[which(sivep$idade>=70 & sivep$idade<=79),]$idade_cat=9
sivep[which(sivep$idade>=80 & sivep$idade<110),]$idade_cat=10


sivep$idade_cat=factor(sivep$idade_cat,levels=c(1:10),labels=c("0-4","5-11","12-17","18-29","30-39","40-49","50-59","60-69","70-79", "80+"))
```

### Renomeando os campos de interesse

1.  Classificação final

```{r classificacao final}
 sivep <- sivep |> 
           mutate(classi_final = recode(CLASSI_FIN,
                                        # for reference: OLD = NEW
                                        "1"  = "SRAG por influenza",
                                        "2" = "SRAG por outro vírus  respiratório",
                                        "3"  = "SRAG por outro agente  etiológico",
                                        "4"  = "SRAG não especificado",
                                        "5"   = "SRAG por covid-19"))
```

2\. Raça

```{r raca}
         sivep$CS_RACA[sivep$CS_RACA == "1"] <- "Branca"
         sivep$CS_RACA[sivep$CS_RACA == "2"] <- "Preta"
         sivep$CS_RACA[sivep$CS_RACA == "3"] <- "Amarela"
         sivep$CS_RACA[sivep$CS_RACA == "4"] <- "Parda"
         sivep$CS_RACA[sivep$CS_RACA == "5"] <- "Indigena"
         sivep$CS_RACA[sivep$CS_RACA == "9"] <- "Ignorado"
```

3\. Escolaridade

```{r escolaridade}
         sivep$escola[sivep$CS_ESCOL_N == "0"] <- "Sem escolaridade/Analfabeto"
         sivep$escola[sivep$CS_ESCOL_N == "1"] <- "Fundamental 1o ciclo (1 a 5 série)"
         sivep$escola[sivep$CS_ESCOL_N == "2"] <- "Fundamental 2o ciclo (6 a 9 série)"
         sivep$escola[sivep$CS_ESCOL_N == "3"] <- "Médio (1 ao 3 ano)"
         sivep$escola[sivep$CS_ESCOL_N == "4"] <- "Superior"
         sivep$escola[sivep$CS_ESCOL_N == "5"] <- "Não se aplica"
         sivep$escola[sivep$CS_ESCOL_N == "9"] <- "Ignorado"
```

4\. UTI

```{r uti}
sivep$uti [sivep$UTI == "1"] <- "SIM"
         sivep$uti [sivep$UTI == "2"] <- "NÃO"
         sivep$uti [sivep$UTI == "9"] <- "IGNORADO"
```

5. Evolução

```{r evolucao}
         sivep$evolucao [sivep$EVOLUCAO == "1"] <- "CURA"
         sivep$evolucao [sivep$EVOLUCAO == "2"] <- "ÓBITO"
         sivep$evolucao [sivep$EVOLUCAO == "3"] <- "ÓBITO POR OUTRAS CAUSAS"
         sivep$evolucao [sivep$EVOLUCAO == "9"] <- "IGNORADO"
```

6\. vacina

```{r vacina}
sivep <- sivep %>%
        mutate(vacina = replace_na(VACINA_COV, "2"))
       
 sivep <- sivep %>%
        mutate(vacina = recode(VACINA_COV,
                                  # for reference: OLD = NEW
                                  "1" = "Sim",
                                  "2" = "Não"))
                                    
```

### Tabela de SRAG

```{r tabela1}
classe_final_srag <- sivep |> 
dplyr::count(idade_cat) |> 
janitor::adorn_totals()

classe_final_srag |> 
  dplyr::rename("Faixa etária"= idade_cat, "Frequência" = n) |> 

DT::datatable(classe_final_srag)
 
```

### Tabela Sexo por faixa etária

Uma tabulação cruzada ajustada para que tanto as contagens quanto as porcentagens sejam exibidas.

```{r tabela2}
library(janitor)

sivep %>%                                  # case linelist
  tabyl(idade_cat, CS_SEXO) %>%                  # cross-tabulate counts
  adorn_totals(where = "row") %>%             # add a total row
  adorn_percentages(denominator = "col") %>%  # convert to proportions
  adorn_pct_formatting() %>%                  # convert to percents
  adorn_ns(position = "front") %>%            # display as: "count (percent)"
  adorn_title(                                # adjust titles
    row_name = "Faixa etária",
    col_name = "Sexo")
```

### Gráfico Hospitalizados

```{r grafico1}
library(ggplot2)

ggplot(sivep, aes(x = dt_interna, y = count)) +
  geom_col(fill = "darkred", width = 1) +
  theme_minimal()+
  labs(
    x = "Data de internação",
    y = "Casos de SRAG- 2022",
    title = "Hospitalizações por SRAG"
  ) 
```

Gráfico por classificação final

```{r grafico2}
ggplot(data = sivep, mapping = aes(x = dt_interna, fill = classi_final)) +
  geom_histogram(binwidth = 2)+
  labs(title = "Classificação final")
```

### Criar o dataframe para COVID-19

Para criar um banco somente com os casos de covid-19 os casos com classificação final para COVID-19 usar a variável \`CLASSI_FIN\`

```{r covid}
covid <- sivep |> 
  filter(classi_final== "SRAG por covid-19" & dt_interna > "2022-01-01")
```

### Tabelas por idade e sexo  dos casos de Covid-19

```{r tabela3}
covid %>%                                  # case linelist
  tabyl(idade_cat, CS_SEXO) %>%                  # cross-tabulate counts
  adorn_totals(where = "row") %>%             # add a total row
  adorn_percentages(denominator = "col") %>%  # convert to proportions
  adorn_pct_formatting() %>%                  # convert to percents
  adorn_ns(position = "front") %>%            # display as: "count (percent)"
  adorn_title(                                # adjust titles
    row_name = "Faixa etária",
    col_name = "Sexo")
```

### Gráfico série temporal de hospitalizados por COVID-19 em 2022.

```{r grafico3}
ggplot(data = covid)+
  geom_histogram(aes(x = dt_interna))

```
